最高法院民事判決　　　　　　　　　　　　　　　八十六年度台上字第三二七六號
　　上　訴　人　甲○○
　　訴訟代理人　黃正彥律師
　　　　　　　　黃雅萍律師
　　被 上訴 人　乙○○
　　訴訟代理人　郁旭華律師
　　　　　　　　王燕玲律師
右當事人間請求返還無權占有土地事件，上訴人對於中華民國八十六年三月三十一日
台灣高等法院台南分院第二審判決（八十五年度上字第四四六號），提起上訴，本院
判決如左：
    主  文
上訴駁回。
第三審訴訟費用由上訴人負擔。
    理  由
本件被上訴人主張﹕坐落雲林縣二崙鄉○○○段第三八六之二號田地面積○點二一六
七公頃（下稱系爭土地），為兩造及訴外人楊文財等人所共有，各共有人之應有部分
如原判決附表所示。上訴人占用其中如原判決附圖所示Ａ部分○‧○七○六公頃、Ｂ
部分○‧○四四四公頃及Ｃ部分○‧○二七八公頃，合計○‧一四二八公頃，因系爭
土地共有人間並無分管之約定，且上訴人未經其他共有人同意占用上開部分之土地，
伊本於所有權自得為共有人全體之利益，為回復共有物之請求等情，爰求為命上訴人
將系爭土地如原判決附圖所示Ａ部分土地返還伊及其他共有人全體之判決。
上訴人則以﹕兩造及訴外人楊文財等人除共有系爭土地外，原尚共有同段第三八六之
五號、三八六之六號土地，嗣伊將同段第三八六之五號土地之應有部分出售予訴外人
林進國。上開三筆土地自四十餘年前即經各共有人約定分管之位置，各共有人之繼受
人亦在前手之分管位置上繼續耕作，伊分管之位置在系爭土地北面靠路邊位置，被上
訴人分管位置在同段第三八六之五號、三八六之六號靠南面之土地，被上訴人應受該
分管契約之拘束等語，資為抗辯。
原審依審理之結果，以：被上訴人主張系爭土地為兩造及訴外人楊文財等人所共有，
上訴人占用如原判決附圖所示Ａ部分○‧○七○六公頃、Ｂ部分○‧○四四四公頃及
Ｃ部分○‧○二七八公頃，合計○‧一四二八公頃之事實，業據其提出土地登記簿謄
本為證（一審卷九至十七頁），並經雲林縣西螺地政事務所測量製有土地複丈成果圖
附於另案即台灣高等法院台南分院八十三年度上字第四三一號交還土地事件民事卷，
及經原審調閱該案卷查對無訛（該案歷審判決影本附於原審卷三一至四三頁），且為
上訴人所不爭執，堪信為真實。兩造所爭執者乃在於系爭土地有無分管之約定﹖按所
謂分管，乃共有人間就共有物之使用、收益或管理方法所訂定之契約，分管契約雖不
以作成書面為必要，然必須全體共有人就共有物如何分配管理達成協議始生效力。上
訴人固提出分管位置圖（一審卷證物袋），並舉證人程猛雄、楊文財到庭證稱，系爭
土地於四十年前即有分管，證人程猛雄並稱，因被上訴人所買受之應有部分分管位置
係在同段第三八六之六、三八六之五號土地之南面，未臨道路所以較便宜云云（一審
卷七七、七八頁）。惟查，該分管位置圖係上訴人自行製作，並無全體共有人之承認
簽名，被上訴人堅決否認之。而證人程猛雄之父程慶麟係於民國三十七年間始向前手
程麒麟買受系爭土地應有部分十九分之五，另由向地政機關所查得之系爭土地登記資
料，固可知悉系爭土地當時係由程慶麟等八人共同買受（原審卷一○七至一二一、一
六三至一六五頁），然證人程猛雄（二十九年次出生）當時僅係八歲之幼童，即民國
四十三年間被上訴人買受系爭土地時，該證人亦僅十四歲，又豈會知悉當時土地共有
人間有無分管之約定及被上訴人所買受之價格高低若干﹖再依卷附土地登記簿謄本記
載，證人楊文財遲至民國七十二年間始買受系爭土地之應有部分成為共有人，且係向
訴外人程良祺買受應有部分，而程良祺係於民國六十八年間始自程慶麟繼承而來，系
爭土地當初共有人間有無分管之約定該證人又豈能親自見聞﹖另證人即原共有人之一
程進添雖結證稱，系爭土地係由伊與程慶麟、程生地、程清安、程忠義等五人共同買
受，並如何使用交換等情（原審卷六二、六三頁）。惟與前述土地登記簿謄本記載，
系爭土地原為程麒麟一人所有，於民國三十七年間始移轉登記予程慶麟等八人共有一
節已有不符。又該五人縱有約定如何使用、交換土地使用，該約定亦非全體共有人八
人之協議，何況依據證人程進添之證述，亦僅係先買的人先占用（原審卷六二頁），
並非經共有人全體之協議。另證人即共有人廖本祺亦否認有分管之約定，並稱雖自其
父親廖學布開始即在同段第三八六之五、三八六之六耕作，而未耕作系爭第三八六之
二號土地，然此係因為了耕作之便利，並非共有人間有分管之約定云云（原審卷六四
至六六頁）。又三八六之五、三八六之六號二筆土地均係於五十年九月一日始自三八
六之二號土地分割出來（原審卷一三五至一五二頁），被上訴人於當初（即民國四十
三年間）購地時僅有一筆地號，並在其上耕作，惟日後耕作之部分始自三八六之二號
分割出，自不得以被上訴人僅在三八六之五、三八六之六號土地上耕作，即認定確有
分管契約存在，系爭土地實難謂有分管之約定甚明。另案即台灣高等法院台南分院八
十五年度上易字第一五二四號刑事判決（原審卷一七七至一八○頁），雖認定系爭土
地共有人間有分管之約定，然刑事判決所為事實之認定，於為獨立民事訴訟之裁判時
並不受其拘束。按未經共有人協議分管之共有物，共有人如未經他共有人同意，對共
有物之特定部分占用收益，他共有人得本於所有權請求除去或請求向全體共有人返還
占有部分。本件系爭土地既無分管之約定，上訴人占用如原判決附圖所示Ａ部分，被
上訴人本於所有權之作用請求上訴人將該附圖所示Ａ部分之土地返還被上訴人及其他
共有人全體，即有理由應予准許。爰將第一審所為被上訴人敗訴之判決廢棄，改判如
其聲明，經核於法並無違背。又本件上訴人雖抗辯，被上訴人於另筆共有土地分割時
，向訴外人林進國收取新台幣四十萬元，足以證明系爭土地有分管之事實，並提出合
約書影本為證（原審卷四五、五一、五二頁）。惟該合約書係記載另筆三八六之五號
土地共有人即被上訴人與訴外人林進國等人（上訴人非共有人之一），於八十三年四
月十日就該筆土地協議分割之約定，與本件系爭土地有無分管之情形無關，原審無論
有無審酌上訴人此部分抗辯及證據，均不影響本件判決之結果。上訴論旨，執此並就
原審取捨證據、認定事實之職權行使，指摘原判決不當，求予廢棄，非有理由。
據上論結，本件上訴為無理由。依民事訴訟法第四百八十一條、第四百四十九條第一
項、第七十八條，判決如主文。
中      華      民      國    八十六    年      十      月    二十四    日
                              最高法院民事第二庭
                                  審判長法官  曾  桂  香
                                        法官  徐  璧  湖
                                        法官  劉  福  聲
                                        法官  許  朝  雄
                                        法官  曾  煌  圳
      右正本證明與原本無異
                                              書  記  官
中      華      民      國    八十六    年     十一     月     十一     日
